最高法院刑事裁定　　　　　　　　　 111年度台抗字第1006號
抗　告　人　徐耀發



上列抗告人因違反公司法案件，不服臺灣高等法院臺中分院中華
民國111年6月30日駁回再審聲請之裁定（111年度聲再字第121號
），提起抗告，本院裁定如下：
    主  文
抗告駁回。
    理  由
一、按刑事訴訟法第420條第1項第6款及第3項規定，為受判決人
    之利益，得以發現單獨或與先前之證據綜合判斷，足認受有
    罪判決者應受無罪、免訴、免刑或輕於原判決所認罪名判決
    之新事實或新證據為由，聲請再審。是為受判決人利益聲請
    再審所憑之新事實或新證據，除須具有未經判斷之嶄新性（
    或稱新規性）外，尚須具備單獨或與先前之證據綜合判斷而
    足以動搖原確定判決所認定事實之確實性（或稱明確性、顯
    著性），二者均不可或缺，倘未兼備，因與上揭法定聲請再
    審事由不符，原審法院即應認聲請再審為無理由，依同法第
    434條第1項規定以裁定駁回之。且依同條第3 項規定，不得
    更以同一原因聲請再審；法院認為聲請再審之程序違背規定
    者，應依同法第433 條規定以裁定駁回之。所謂「同一原因
    」，係指「同一事實原因」之謂，此應就重行聲請再審之事
    由暨所提證據（含證據方法及證據資料），與前經實體裁定
    駁回之聲請是否一致加以判斷，實質相同之事由與證據，不
    因聲請意旨陳以不同之說詞或論點，即謂並非同一事實原因
    。又再審制度係就確定判決認定事實錯誤而設之特別救濟程
    序，是聲請再審之客體（即對象）以確定之實體判決為限。
    若聲請再審之對象並非具有實體確定力之判決，即屬聲請再
    審之程序違背規定，依刑事訴訟法第433 條規定，法院亦應
    以裁定駁回之。
二、本件原裁定就抗告人徐耀發於原審聲請再審意旨所主張：抗
    告人前經臺灣高等法院臺中分院（下稱原審法院）110 年度
    上訴字第760 號判決論處公司法第9條第1項前段之未繳納股
    款罪刑（尚想像競合犯商業會計法第71條第5 款之利用不正
    方法致使財務報表發生不實結果罪、刑法第214 條之使公務
    員登載不實罪）確定（下稱原確定判決）。嗣抗告人向原審
    法院聲請再審，經原審法院以110年度聲再字第360號裁定駁
    回聲請，並經本院以111年度台抗字第453號裁定駁回抗告確
    定。茲因發現以下新事證，爰依刑事訴訟法第420條第1項第
    6 款規定，就原審法院110年度聲再字第360號裁定、原確定
    判決聲請再審略以：（一）發耀興業有限公司（下稱發耀興
    業公司）於民國100年9月22日至同年月30日尚未設立，抗告
    人當時為自然人，而非公司董事，自非公司法所稱之公司負
    責人及商業會計法所稱之商業負責人，無從成立公司法第 9
    條第1項前段及商業會計法第71條第5款之罪。抗告人於 100
    年9 月22日委託范信鑾之貞信記帳及報稅代理業務人事務所
    辦理公司設立登記事宜，乃范信鑾之客戶，原確定判決竟認
    抗告人與范信鑾為共同正犯，顯非事實。為此，並請求調查
    抗告人於上開期間是否為公司負責人之情。（二）抗告人於
    100年9月22日偕同范信鑾前往合作金庫銀行頭份分行，以新
    臺幣（下同）1,000 元開設發耀興業公司籌備處帳戶（下稱
    本案帳戶）後，即將存簿、印鑑交給范信鑾，並告知100 萬
    元股款存在臺灣銀行頭份分行帳戶，待需用時再行提領，實
    不知范信鑾有借資100 萬元之情。況本件案發至今已逾10年
    ，可能已逾追訴權時效。（三）抗告人於101年2月20日接獲
    范信鑾指示，即自設於頭份上公園郵局帳戶提領100 萬元交
    予范信鑾，並要求范信鑾將其中20萬元存入發耀興業公司帳
    戶，80萬元匯回抗告人之臺灣銀行頭份分行帳戶，原確定判
    決不察，竟認定抗告人未實際繳納股款，顯有違誤。（四）
    范信鑾未經抗告人之授權，於100年9月23日指示其子蔡宗勳
    盜領本案帳戶內100 萬元股款之所為，違犯商業會計法第71
    條第5款、刑法第214條等罪，與抗告人無關。為此，爰依刑
    事訴訟法第420條第1項第6 款規定聲請再審等情。業於其理
    由載敘：（一）對原審法院110年度聲再字第360號確定裁定
    聲請再審部分：原審法院上開裁定，並非確定判決，非得據
    以聲請再審之對象。抗告人此部分聲請，於法未合。（二）
    對原確定判決聲請再審部分：⑴原確定判決係依憑：抗告人
    之供述、證人范信鑾之證述、經濟部函、發耀興業公司之設
    立登記申請書、設立登記資本額查核報告書、股東繳納現金
    股款明細表、合作金庫銀行頭份分行戶名為發耀興業公司籌
    備處帳戶存摺影本、發耀興業公司之設立登記表、帳戶歷史
    交易明細查詢結果等證據資料，認定抗告人共同犯公司法第
    9條第1項前段之未繳納股款罪等犯行，已詳敘其調查、取捨
    證據之結果，及憑以認定犯罪事實之心證理由，所為論斷說
    明，與卷內訴訟資料均無不合，並無違背一般經驗法則及論
    理法則之情事。⑵前揭聲請意旨（三）部分，抗告人前曾以
    同一原因聲請再審，經原審法院以110年度聲再字第360號裁
    定駁回確定。聲請人再以同一原因聲請再審，此部分聲請違
    背規定。⑶前揭聲請意旨（一）部分：抗告人固主張其於前
    揭期間，尚非發耀興業公司董事，且為范信鑾之客戶，無由
    成立前開犯罪之共同正犯。惟此節業經原確定判決於理由內
    敘明：從公司設立登記之時序階段以觀，所謂「公司負責人
    」，係指公司申請設立登記之公司負責人。抗告人為發耀興
    業公司之登記董事，核屬公司申請設立登記之公司負責人，
    自具備公司法第8條、商業會計法第4條公司負責人及商業負
    責人之身分。抗告人與范信鑾共同為本案犯行，彼此有犯意
    聯絡及行為分擔，應共同負責等情。抗告人主張其非公司負
    責人、無從與范信鑾成立共同正犯乙節，係就原確定判決已
    說明論斷之事項及調查評價、判斷之證據，再為爭執。抗告
    人請求調查其於上開期間是否為公司負責人乙節，顯不足以
    動搖原確定判決結果，難謂符合新證據之確實性要件，亦無
    調查必要。⑷前揭聲請意旨（二）、（四）部分：抗告人主
    張不知范信鑾借資100 萬元及蔡宗勳盜領本案帳戶內股款乙
    節，亦經原確定判決於理由欄說明：證人范信鑾祇是受抗告
    人委託辦理公司設立登記事項，衡情應無設詞攀誣抗告人之
    理，且證人范信鑾具結證稱：本案帳戶內之100 萬元，係抗
    告人向其借用等語，與相關卷證相符，其內容復為不利於己
    之供述，自堪採信。佐以，本案帳戶存入1,000 元開戶後，
    即於當日存入100 萬元現金，並於翌（23）日提領。抗告人
    既親自與范信鑾開立本案帳戶，豈有可能對於開戶當日存入
    100 萬元現金之情全然無知等旨。此部分聲請意旨，同係就
    原確定判決已明白論斷事項再為爭執。⑸依刑法第80條第 1
    項第2款規定，犯最重本刑為3年以上10年未滿有期徒刑之罪
    ，其追訴權時效為20年。抗告人所犯之罪，業經檢察官於10
    9年8月10日提起公訴，顯未逾追訴時效，抗告人此部分指摘
    ，應有誤會，且與再審事由之判斷無涉。（三）綜上，抗告
    人上開聲請再審理由，或違背再審聲請之程序規定，或係對
    原確定判決已說明及審酌之事項，徒憑己見再事爭執，既與
    刑事訴訟法第420條第1項第6 款所規定之「新證據」要件有
    間，且不足以動搖原確定判決結果。因認抗告人聲請再審，
    一部分不合法，一部分無理由，而依刑事訴訟法第433 條、
    第434條第1項規定裁定駁回聲請等旨（見原裁定第2至8頁）
    。已說明其駁回再審聲請之法律依據及作成前揭判斷之理由
    ，經核於法並無不合。
三、抗告意旨猶執與聲請再審意旨相同之陳詞，謂其於案發時委
    託范信鑾辦理公司設立，為自然人，並非公司法、商業會計
    法之犯罪主體，暨其如何不知范信鑾有匯入本案帳戶100 萬
    元及蔡宗勳提領該筆款項，而不構成犯罪等情，指摘原確定
    判決論處前開罪刑構成違法、違憲云云，惟並未依據卷內資
    料具體指摘原裁定究有如何違法或不當之情形，核係對於原
    裁定已詳為說明之相同事項，泛指為違法或不當，其抗告難
    認為有理由，應予駁回。
據上論結，應依刑事訴訟法第412條，裁定如主文。  
中    華    民    國   111    年    8     月    25    日
                  刑事第二庭審判長法  官  林  勤  純  
                                  法  官  王  梅  英  
                                  法  官  莊  松  泉  
                                  法  官  李  釱  任  
                                  法  官  吳  秋  宏  
本件正本證明與原本無異
                                  書記官
中    華    民    國   111    年    8     月    30    日